【裁判字號】    99,重訴,9
【裁判日期】    990210
【裁判案由】    損害賠償
【裁判全文】
臺灣臺中地方法院民事判決  99年度重訴字第9號
原      告  甲○○
訴訟代理人  乙○○
被      告  丙○○
上列被告因過失傷害案件，經原告提起請求損害賠償之附帶民事
訴訟（98年附民字第464號），經本院刑事庭裁定移送前來，本
院於99年1月27日言詞辯論終結，判決如下：
    主    文
被告應給付原告新臺幣貳仟貳佰參拾壹萬肆仟伍佰柒拾壹元，及
自九十九年二月三日起至清償日止按週年利率百分之五計算之利
息。
其餘之訴駁回。
本判決於原告以新臺幣柒佰肆拾伍萬元供擔保後，得假執行。但
被告如以新臺幣貳仟貳佰參拾壹萬肆仟伍佰柒拾壹元預供擔保，
得免為假執行。
其餘假執行聲請駁回。
    事實及理由
甲、程序方面
一、按無訴訟能力人有為訴訟之必要，而無法定代理人，或法定
    代理人不能行代理權者，其親屬或利害關係人，得聲請受訴
    法院之審判長，選任特別代理人。選任特別代理人之裁定，
    並應送達於特別代理人。特別代理人於法定代理人或本人承
    當訴訟以前，代理當事人為一切訴訟行為。但不得為捨棄、
    認諾、撤回或和解。民事訴訟法第51條第2、3、4項分別定
    有明文。本件原告因受被告駕車傷害，致受有「失語症、身
    體右側偏癱、左側輕癱」等重傷害，有嚴重認知障礙，無法
    以言語溝通，日常生活幾乎完全依賴他人，需全日看護，其
    所受傷害，屬於勞工保險條例殘障給付標準表障害項目第五
    項「神經傷害」中「中樞神精系統機能遺存極度障害，終身
    不能從事任何工作，經常需醫療護理或專人周密照護者」為
    第一級殘，有中山醫學大學附設醫院函文附卷可稽，是原告
    因精神障礙致不能為意思表示或受意思表示，為無行為能力
    人，揆諸上開規定，其提起本件訴訟，尚未經法院為禁治產
    之監護宣告，有選任特別代理人必要，茲本院依其配偶之聲
    請，已於訴訟中選任其配偶為其特別代理人，並於99年1月
    27日言詞辯論期日當場通知其配偶乙○○，合先敘明。
二、復按於能力、法定代理權或為訴訟所必要之允許有欠缺之人
    所為之訴訟行為，經取得能力之本人、取得法定代理權或允
    許之人、法定代理人或有允許權人之承認，溯及於行為時發
    生效力。民事訴訟法第48條亦定有明文。本件原告於起訴時
    為無行為能力人，已如前述，嗣其配偶即本件特別代理人向
    本院聲請監護宣告，業經本院以原告因精神障礙致不能為意
    思表示或受意思表示，亦不能辨識其意思表示效果為由，於
    99年1月25日對原告為監護宣告，並依職權選定特別代理人
    為其監護人，此有本院98年度監宣字第3號裁定附卷可稽，
    而上開裁定並於99年2月1日送達於特別代理人即監護人，監
    護人即向本院陳報上開監護宣告事由，並陳報裁定，是依其
    陳報意旨，應認原告起訴之行為，業取得其監護人即法定代
    理人乙○○之承認，依法溯及於起訴時發生效力，附為敘明
    。
乙、實體方面
壹、原告主張：緣原告所栽種、位於臺中縣大雅鄉○○路與德勝
    路口交界處之蕃茄農園時常遭竊，原告為保持收成，遂勤於
    夜間至上開農園處巡視。嗣於97年6月18 日凌晨3時27分許
    ，被告駕駛另向不知情之友人林勝義所借得之車號7450-NH
    號自用小貨車，至上開農園旁、即同鄉○○路224之2號旁之
    產業道路（上開農園及四周道路分佈情狀，參見如附件刑案
    現場圖所示，下同），欲伺機行竊之際，適原告及其另名不
    詳真實姓名年籍之成年友人（下稱Ａ男）亦至此巡視，因而
    察悉被告之行徑及意圖，原告除先以電話通知其叔叔李枝榮
    前來協助外，旋偕同Ａ男往被告車輛方向走去（即背對同鄉
    ○○路之方向往前進）。詎被告見狀後，為圖逃逸，竟基於
    傷害之犯意，駕駛上開車輛往原告、Ａ男之方向前行衝撞（
    即附件刑案現場圖圖中箭頭標引指示之路徑；此際，被告與
    原告、Ａ男係相對向移動之情形），而Ａ男見狀為求防備，
    亦手持一支不詳器物以相應。迨雙方漸行交會之際，被告見
    此仍無罷手之意，又於客觀上能預見頭部係人體之重要器官
    所在，且依以其車輛前行之方向，原告係面對其車輛右方，
    在遭其車輛撞及後，將翻跌入現場產業道路旁之混凝土灌製
    之灌溉水溝內，若因而使頭部再撞擊至堅硬溝體，足以致人
    受重傷，詎於主觀上卻未預見，竟續駕駛車輛前行衝撞原告
    ，而Ａ男為阻止被告之人車前行，雖即以上開不詳器物毆擊
    被告車輛之左前車窗（即駕駛座旁之車窗），導致車窗玻璃
    飛散、噴割到被告之背部、右耳背及後枕部等部分，使被告
    受有背部多處玻璃割傷、右耳背及後枕部多處割傷等傷害，
    然被告車輛仍未阻止，因而衝撞及原告，使原告翻跌入現場
    產業道路旁之灌溉水溝內，其頭部並再撞擊至堅硬溝體，而
    受有：後枕部有挫傷血腫及55公分擦挫傷、右肩1620公
    分擦傷、右上臂1010公分擦傷及右側腰部2315公分擦
    挫傷、右腳後跟15公分擦傷、右膝外側31公分、22公
    分擦傷、右小腿105公分擦傷、右踝11公分擦傷、頭部
    外傷致左側硬腦膜下出血、右側延遲性硬腦膜外出血、右側
    顱骨骨折、硬腦膜下積水、水腦症等傷害（住院期間，於右
    側腰臀部之組織曾出現瘀青之情形）後，即續前行接同鄉○
    ○路後，再左轉改沿同鄉○○路逃逸離去。嗣李枝榮雖正同
    時趕至現場，並於發覺丙○○已然逃逸，而原告倒在前述灌
    溉水溝內併嚴重受傷等情事後，旋即以電話聯繫原告之妻乙
    ○○偕同親友趕至現場將原告送往澄清綜合醫院中港分院急
    診治療，然原告經急診、緊急開顱手術，並另再轉往中山醫
    學大學附設醫院治療後，仍因上開頭部傷勢，引致失語症、
    身體右側偏癱、左側輕癱等重傷害。嗣經檢察官提起公訴，
    經本院刑事庭以98年度訴字第3351號判決被告傷害致人重傷
    罪，處有期徒刑五年在案。爰依民法第184條第1項前段、第
    193條及第195條之規定，請求被告賠償：(1)醫療費用支出新
    台幣（下同）29萬5440元；(2)增加生活上需要：原告因創傷
    性腦傷併雙側瘽瘓及失語症，無法自行行走，術後回復正常
    人狀態機會微乎其微，日常生活須由專人扶助照料，今僅能
    由專人照顧養護，迄今已支付看護費用103萬4000元，及期
    間特殊耗材費支出3萬4000元，合計106 萬8000元。另每日
    專人照護服務費用為2200元，並依台灣地區簡易生命表平均
    餘命為29.92歲計算，依複式霍夫曼法扣除第二年公後百分
    之五中間利息後，將來需增加支出之照護服務費用為1463萬
    1585元。(3)勞動力減損95萬6759元：原告因本件車禍所受傷
    害，無法自行行走，終身不能從事任何工作，喪失勞動能力
    程度為100%，按勞動基準法第54條第1款退休年齡65歲，及
    行政院勞工委員會函文基本工資每月為17280元計算，自97
    年6月18日起至114年11月14日止，依民法第193條及前述複
    式霍夫曼法扣除第二年後百分之五中間利息後，原告因傷致
    勞動能(4)精神慰撫金500萬元：原告因本案發生後，日常生
    活起居24小時需人照顧，行動上皆須輔以輪椅，需長期接受
    復健治療，不僅其身體健康遭受侵害，生活品質及生存尊嚴
    更受剝奪，其肉體及精神上所受之傷害，不可謂不大，故請
    求被告賠償500萬元以供慰藉等語。並聲明：(一)被告應給付
    原告2359萬4571元，及自起訴狀繕本送達翌日起至清償日止
    ，按年息5%計算之利息；(二)願供擔保請准宣告假執行。
貳、被告則以：被告對刑事判決已經上訴。上訴理由係認為被告
    所為係防衛過當，應該僅負三成責任，因為如果原告不對被
    告攻擊，就不會發生這種事情。至於原告所提醫療費用支出
    、看護支出、生活上特別支出、特殊耗材、看護每日費用、
    到死亡前應支付的看護費用、薪水減少收入、精神慰撫金等
    沒有意見等語，資為抗辯。
參、得心證之理由：
一、原告主張之事實，被告抗辯為防禦過當外，餘不為爭執，就
    被告不爭執部分，依民事訴訟法第280條第1項規定視為自認
    。又被告抗辯其所為係屬正當防禦部分，對此有利於己事實
    ，被告負有舉證之責。經查：
(一)本案肇事車輛係由被告向證人林勝義所借得，而被告還車時
    ，該車輛左前車窗（即駕駛座旁之車輛）已破碎，證人林勝
    義領車後，在警方趕至約詢、勘察採證前，旋即將車輛送請
    超群汽車玻璃有限公司整修完畢，為證人林勝義於本院審理
    中所證結在卷，復有被告庭呈之超群汽車玻璃有限公司所出
    具之估價單一紙在卷可佐。而證人林勝義97年7月24日於警
    詢中證稱：案發後，我有與被告聯絡，我問他發生何事，他
    說他至該處欲竊取廢鐵，說他一下車就有二人衝向他並對其
    開槍，他就趕快上車並開車離去，他說有聽到碰一聲但還是
    開車離去等語明確，且經核證人林勝義上開證述內容作成時
    ，被告尚未到案，然其此部分證述情節，卻與被告到案後，
    在警詢中所稱係遭二人開槍始開車逃跑等語相合，另被告於
    本院羈押訊問時，亦供稱：事發後我有與證人林勝義聯絡，
    大略告訴他發生什麼事等語。可見證人林勝義所稱於案發後
    有與被告聯絡，被告並向其提及係要至現場行竊等語，應係
    真實，而可採信。因此，被告在案發後，尚未為警約詢到案
    前，既已向證人林勝義表明其當時係至現場行竊等語，且係
    在與證人林勝義通話對談中，因己意而說出，其任意性並無
    疑義。
(二)被告雖於本院刑事庭審理中一再辯稱：當時係因要將車輛駛
    至臺中縣沙鹿鎮歸還予證人林勝義，卻迷路駛至本案現場云
    云。但被告於本院刑事庭審理中已坦承其當時係住在臺中縣
    大雅鄉花眉巷等語，且被告曾受雇在證人林勝義所經營、位
    於臺中縣沙鹿鎮○○路16之1號「勝鑫資源回收場」擔任臨
    時工約六、七個月之事實，為證人林勝義於刑事庭審理中證
    述甚詳，乃被告對究如何駕車從臺中縣大雅鄉至沙鹿鎮一情
    ，自當知之甚詳，其不可能會迷路，更不可能會要至臺中縣
    沙鹿鎮，卻將車輛駛至為死路之前揭產業道路中，因此被告
    辯稱係因迷路才駛至案發現場，顯係推諉之詞，不可採信。
    況且，被告既係要還車，自當選擇證人林勝義清醒時間，豈
    有在一般人都在休息、睡覺之深夜、凌晨時分，汲汲於車輛
    駛還證人林勝義，此觀其於案發後，將車輛駛還予證人林勝
    義時，證人林勝義尚關店休息中一情，更適以證明被告所辯
    在深夜還車云云，確悖於通常一般人之生活經驗，不可採信
    。因此，綜觀被告於本件案發後，對於其究係何因至本件案
    發現場，始終隱諱不提實情，反以迷路等悖於情理之詞回辯
    等情，其自不可能會在審理中據實以承，反之，其應當會對
    於較無利害關係之證人林勝義說出實情始末。而其既已向證
    人林勝義表明當時係要行竊等語，且其係於深夜時分，駕駛
    車輛至屢遭竊盜之本案現場，乃依此部分之於案發後向證人
    林勝義提即係要行竊等語，以及其深夜駕車至此之客觀情狀
    ，相互利用，自足以認其前向證人林勝義表明其當時係至現
    場行竊等語，應係真實，自有證據能力，本院當得援以為本
    案實體認定之依據。故被告辯稱：其至現場，並非意圖要行
    竊云云，要與事實不合，不可採信。至於證人林勝義於本院
    審理中雖改稱被告未向其提及係要行竊云云，然經核其先前
    於警詢中均係表示被告稱要遭槍擊等語，惟於本院審理中卻
    又表示被告稱係迷路、遭一個人持鐵棍過來，因為係晚上，
    而認為係槍等語，而完全附和被告前於警偵訊中所未提出、
    迄至本院審理中所開始辯解：對方係拿長條狀、類如棍棒之
    類的物品等語，並佐以被告於本院審理中亦自承其於審理前
    ，有與證人林勝義聯繫提出車窗修理單據一情，可見證人林
    勝義在本院審理中到庭證結前，已與被告有所聯絡、談論案
    情，乃證人林勝義此部分改口證詞，無非係配合被告辯解，
    臨訟迎合之詞，委不可採，更無從採為被告有利之認定。
(三)被告於本案案發時，曾遭Ａ男以上開不詳器物毆擊其車輛之
    左前車窗（即駕駛座旁之車窗），導致車窗玻璃飛散、噴割
    到被告之背部、右耳背及後枕部等部分，使被告受有背部多
    處玻璃割傷、右耳背及後枕部多處割傷等傷害之事實，雖經
    被告於本院審理中供述甚詳，核與證人林勝義所述還車時車
    窗玻璃已破碎等語相符，並有忠港醫院98年10月12日函暨所
    檢送之被告病歷影本、97年6月19日驗傷診斷書等附卷可憑
    ，而可認定。
(四)按正當防衛必須對於現在不法之侵害始得為之（最高法院30
    年上字第1040號判例）。而查，被告至現場暨係要意圖行竊
    ，且依據被告於98年3月4日警詢中供承：「（警察問：你當
    時停車後經過多久時間才被蕃茄園主甲○○給發現？）我停
    車只有幾秒鐘後，『我就把車開走』然後就看見兩個從路口
    衝過來，其中有一個人手中拿著一把槍，跑到我駕駛座車窗
    旁向我開槍，然後我就加速油門開動車子，結果右邊另一人
    手中拿著不明物體，然後整個人身體就跳躍起來，趴在我車
    子的右前車車頭擋風玻璃上。」、「（警察問：當甲○○發
    現你時，你距離他有多遠距離？）我看到他人時，大約十幾
    公尺。」、「（警察問：當時甲○○等人有無跟你對話（內
    容）或大聲喊抓賊？）沒有，跑過來就直接向我開槍。」、
    「（警察問：警方帶你到案發現場並繪製成現場圖〈即如附
    件刑案現場圖，下同〉後，請你就案發當天停車位置與你及
    被害人甲○○等人所站立之相關位置為何？請在現場圖內以
    編號說明？）我將車子停現場圖編號1號處，甲○○等人的
    位置在現場圖編號3、4號處。」、「（警察問：你欲駕車脫
    離現場時，被害人甲○○等兩人對你所開槍之位置？所站立
    之相關位置為何？請在現場圖內以編號說明？）我被開槍的
    位置是在現場圖編號5號處。」、「（警察問：你欲駕車脫
    離現場時，被害人甲○○等兩人其中一人趴在你車子的擋風
    玻璃之位置為何？請在現場圖內以編號說明？）位置同樣是
    在現場圖編號5號處，當時是一個人向我開槍另一個人趴在
    我的車窗。」、「（警察問：你經警方帶你到案發現場並繪
    製成現場圖後，你迴車地點位置編為何？請在現場圖內以編
    號說明？）是現場圖內編號2號內。」、「（警察問：請你
    以現場圖以符號→說明你駕車脫逃路線？）如符號→所示。
    」等語，另其於本院審理中亦坦承：我開進產業道路，發現
    前方無法通行迴轉完，才發生本件的衝突，當時我的車子開
    開停停，被害人跳上來之後，我才加速離開等語；並參照如
    附件刑案現場圖所示案發時被告之車輛與被害人甲○○、甲
    男間之相對位置、被告車輛行徑路線等情，足徵被告在發現
    被害人甲○○、Ａ男後，即意圖逃逸，而開始啟動車輛往被
    害人甲○○、Ａ男方向衝撞，並於途中遭Ａ男以上開不詳器
    物毆擊左前車窗加以阻止後，仍未停車，致撞及被害人甲○
    ○。由此經過情節，顯見被告係避免遭追捕始駕駛車輛往被
    害人甲○○、Ａ男衝撞，並非因遭Ａ男攻擊而開始駕車離去
    ，併其開始前行時，尚與被害人甲○○、Ａ男有所距離。換
    言之，被告初見到被害人甲○○、Ａ男，旋啟動車輛往其二
    人方向衝撞之際，其已有傷害之犯意存在，併依此犯意往前
    衝撞，其並非出於防衛之意思甚明。況依被告上開所述，其
    開始將車輛前行時，其尚未遭遇攻擊，被害人甲○○、Ａ男
    更無何言語恫嚇，依斯時處境，其顯然並未遭遇任何之不法
    侵害，更無任何需要防衛之情狀。是被告、指定辯護人辯稱
    被告係出於正當防衛云云，要與本案客觀事實不合，難以採
    信。
二、按因故意或過失，不法侵害他人之權利者，負損害賠償責任
    。不法侵害他人之身體或健康者，對於被害人因此喪失或減
    少勞動能力，或增加生活上之需要時，應負損害賠償責任。
    不法侵害他人之身體、健康、名譽、自由、信用、隱私、貞
    操，或不法侵害其他人格法益而情節重大者，被害人雖非財
    產上之損害，亦得請求賠償相當之金額。民法第184條第1項
    前段、第193條第1項、第195條第1項分別定有明文。經查，
    本件原告因被告故意開車衝撞之傷害行為致受有重傷，且其
    故意行為與原告受傷間均具相當因果關係，揆諸前揭判例意
    旨及上開規定，被告因上開不法行為致原告受有上開傷害，
    自構成對原告之共同侵權行為，原告請求被告負損害責任，
    核屬有據。次查，原告受有「失語症、身體右側偏癱、左側
    輕癱」等重傷害，有嚴重認知障礙，需全日有人看護，其看
    護費用，依照台中市的看護中心收費狀況，約為每日2200元
    ，出院後仍須他人協助才可移動及步行，無法以言語溝通，
    日常生活幾乎完全依賴他人，故需全日看護，其所受傷害，
    屬於勞工保險條例殘障給付標準表障害項目第五項「神經傷
    害」中「中樞神精系統機能遺存極度障害，終身不能從事任
    何工作，經常需醫療護理或專人周密照護者」為第一級殘，
    亦有中山醫學大學附設醫院函文乙份在卷可按，是原告所受
    傷害為第一級殘障，喪失勞動能力程度為100%，終身需人看
    護。又被告就原告請求之金額予以自認，此有本院99年1月
    27日筆錄附卷可稽，是原告請求被告給付醫療費用支出29
    萬5440元、增加生活上需要1566萬5585元、勞動力減損95萬
    6759元、精神慰撫金500萬元合計2359萬4571元（計算式為
    ：29萬5440元+1566萬5585元+95萬6759元+500萬元=2359萬
    4571元），自屬有據，應予准許。
三、按保險人依本法規定所為之保險給付，視為被保險人損害賠
    償金額之一部分；被保險人受賠償請求時，得扣除之。強制
    汽車責任保險法第32條定有明文。查原告因本件事故已領取
    汽機車強制責任保險金128萬元，業據原告之特別代理人陳
    報在卷，依上開說明，此等保險給付應自本件損害賠償金額
    中扣除，扣除後原告得請求之金額為2231萬4571元（計算式
    ：23,594,571元－1,280,000元＝22,314,571元）。
四、次按給付有確定期限者，債務人自期限屆滿時起，負遲延責
    任。給付無確定期限者，債務人於債權人得請求給付時，經
    其催告而未為給付，自受催告時起，負遲延責任。其經債權
    人起訴而送達訴狀，或依督促程式送達支付命令，或為其他
    相類之行為者，與催告有同一之效力。民法第229條第1項及
    第2項定有明文。又遲延之債務，以支付金錢為標的者，債
    權人得請求依法定利率計算之遲延利息。但約定利率較高者
    ，仍從其約定利率。應付利息之債務，其利率未經約定，亦
    無法律可據者，週年利率為5%。民法第233條第1項及第203
    條亦有明文。本件原告於原告因人格法益（身體權）受侵害
    而請求，依前開規定意旨，該損害賠償之債仍應以原告催告
    被告履行時，被告始負遲延責任。據此而論，本件原告對被
    告之損害賠償債權，核屬無確定期限之給付，既經原告起訴
    而送達訴狀，被告迄未給付，當應負遲延責任，是原告請求
    被告給付自刑事附帶民事起訴狀繕本繕本送達之翌日（99
    年2月3日）起，按年息5%計算之法定遲延利息，洵屬有據。
    逾此部分之請求，為無理由。
四、從而，原告依據侵權行為損害賠償之法律關係，請求被告二
    人給付原告2231萬4571元，及自99年2月3日起至清償日止，
    按年息5%計算之利息，為有理由，應予准許。逾此部分請求
    為無理由，應予駁回。
五、本件原告提起刑事附帶民事訴訟，而由本院刑事庭依刑事訴
    訟法第504 條第1 項規定，裁定移送前來，依同條第2 項規
    定免繳納裁判費，其於本院審理期間，亦未滋生其他訴訟必
    要費用，並無訴訟費用負擔問題，附予敘明。
六、本件原告勝訴部分，兩造均陳明願供擔保聲請宣告假執行及
    免為假執行，核無不合，爰酌定相當擔保金額分別宣告之。
    至其敗訴部分失所依據，併予駁回。
七、假執行之依據：民事訴訟法第390第2項、第392條。
中    華    民    國    99    年    2    月     10    日
                  民事第一庭    法  官  陳學德
正本係照原本作成。
如對本判決上訴，須於判決送達後20日內向本院提出上訴狀。
中    華    民    國    99    年    2    月     11    日
                                書記官

司法院資訊處製作；財團法人民間司法改革基金會備份。
